臺灣高等法院臺南分院刑事判決　　　　100年度上訴字第797號
上　訴　人
即　被　告　陳淑惠
指定辯護人　本院公設辯護人　簡松柏
上列上訴人因強盜等案件，不服臺灣臺南地方法院九十九年度訴
字第一三二０號中華民國一００年四月二十七日第一審判決（起
訴案號：臺灣臺南地方法院檢察署九十九年度偵字第一二五七三
號），提起上訴，本院判決如下：
    主  文
上訴駁回。
    事  實
一、陳淑惠前因違反毒品危害防制條例案件，分別經法院判處有
    期徒刑五月、六年十月確定，施用毒品部分嗣經減刑為有期
    徒刑二月十五日，並經本院九十四年度聲字第一一六號定應
    執行刑為有期徒刑六年十一月確定，於民國九十七年二月五
    日假釋付保護管束，於九十七年五月二十九日保護管束期滿
    ，未經撤銷假釋，視為執行完畢。
二、陳淑惠於前開有期徒刑執行完畢後五年內，仍不知儆惕，復
    於九十九年八月十三日（起訴書誤繕為八月三十日）凌晨，
    以欲向大嫂孫慧琴索討債務為由，搭乘黃丹盈駕駛之車牌號
    碼Ｊ五─００六七號自用小客車，前往臺南市新化區唪口二
    ０一號「天寶養護之家」。陳淑惠於途中返回臺南市○○區
    ○○路九號之一住處，拿取柴刀一支藏於身上。同日凌晨四
    時三十分許，抵達天寶養護之家後，黃丹盈留在車上等候，
    陳淑惠則按鈴欲尋訪孫慧琴，經任職於「天寶養護之家」之
    護士曾慧郁前來應門，以天色已晚，不接受訪客並請陳淑惠
    自行聯絡為由，拒絕陳淑惠入內。陳淑惠待曾慧郁離開後，
    即攜柴刀攀爬「天寶養護之家」高約一公尺之矮牆，進入該
    處，隨即在該處二樓病房走廊遇見孫慧琴（無故侵入建築物
    部分，未據告訴），竟意圖為自己不法所有，以兄長陳信忠
    積欠款項為由，要求孫慧琴返還借款，孫慧琴當下表示不知
    配偶陳信忠與陳淑惠間曾有債務糾紛而拒絕交付任何款項，
    陳淑惠即取出其所有客觀上足供兇器使用之柴刀一支，朝孫
    慧琴背部及手臂砍下（因刀鈍，均未成傷），再架在孫慧琴
    脖子上，趁孫慧琴不及注意未加防備之際，伸手扯下孫慧琴
    之金項鍊一條（重約三錢，價值約新台幣一萬七千元）。孫
    慧琴見柴刀未能傷人，即與陳淑惠發生拉扯，迅將柴刀奪下
    ，以之抵住陳淑惠脖子、制伏陳淑惠，在三樓目擊二人情形
    之曾慧郁亦趕至二樓，並依孫慧琴指示，取出行動電話一支
    （ＢＥＮＱ牌，門號0000000000號）報警。不知
    情在外等候之黃丹盈聽聞陳淑惠喊叫聲後，亦爬牆進入，趕
    至二樓，黃丹盈見陳淑惠遭孫慧琴制伏，曾慧郁欲以電話報
    警，竟強將曾慧郁之電話搶走，置於自己口袋，以此妨害曾
    慧郁使用電話報警之權利（黃丹盈所犯妨害人行使權利罪，
    經原審判處有期徒刑四月，提起上訴後，業經本院駁回上訴
    確定）。黃丹盈除向孫慧琴求情放走陳淑惠外，並拉開孫慧
    琴架住陳淑惠之手，令陳淑惠得以鬆脫孫慧琴之控制而跑開
    ，曾慧郁則趕至再將陳淑惠制伏。孫慧琴於陳淑惠、黃丹盈
    離去前，因僅拾獲金項鍊上之墜子，而向陳淑惠要求返回搶
    走之金項鍊一條，惟因陳淑惠當眾脫掉上衣，孫慧琴認為此
    景不堪，未對陳淑惠搜身，終未自陳淑惠身上取出遭搶奪之
    金項鍊，且念及姑嫂情誼，同意網開一面，讓陳淑惠及黃丹
    盈二人離去。嗣經警據報後趕至「天寶養護之家」，扣得陳
    淑惠所有，遺落於該處之柴刀一支、便帽一頂；迨九十九年
    八月十三日下午六時許，經警在臺南市○○路○段三十巷四
    號前，拘提陳淑惠及黃丹盈；再於同日下午七時四十五分許
    ，經陳淑惠引領，於當晚九時十分許，至臺南市○○路九十
    三巷八十二之四號對面「東寧停車場」，在車牌號碼Ｊ五─
    ０六六七號自用小客車內，起出上開曾慧郁所有之行動電話
    一支（業經發還）。
三、案經孫慧琴、曾慧郁訴由臺南市政府警察局報請臺灣臺南地
    方法院檢察署檢察官偵查後提起公訴。
    理  由
一、按被告以外之人於審判外之言詞或書面陳述，除法律有規定
    者外，不得作為證據。被告以外之人於審判外之陳述，雖不
    符前四條（指刑事訴訟法第一百五十九條之一至第一百五十
    九條之四）之規定，而經當事人於審判程序同意作為證據，
    法院審酌該言詞陳述或書面陳述作成時之情況，認為適當者
    ，亦得為證據，刑事訴訟法第一百五十九條第一項、第一百
    五十九條之五第一項分別定有明文。查，被告及其辯護人、
    檢察官就本判決所引用下列被告以外之人於審判外之供述證
    據，於本院準備程序及審理時均同意作為證據（見本院卷第
    五四頁、第八二頁），本院審酌此等證據資料作成或取得之
    狀況，均無非法或不當取證之情事，亦無顯不可信之情況，
    故認為適當而均得作為證據。
二、訊據被告陳淑惠固不否認於上開時、地持柴刀，翻牆爬入「
    天寶養護之家」後與告訴人孫慧琴在二樓病房發生爭執，嗣
    後其大喊救命，同案被告黃丹盈入內搭救，並撥開曾慧郁行
    動電話，並誤曾慧郁行動電話為黃丹盈所有而置於車內，為
    警起獲之事實，惟堅決否認有何搶奪犯行，辯稱：伊未持柴
    刀搶奪孫慧琴之金項鍊，且離開「天寶養護之家」前，有脫
    衣讓孫慧琴檢查，孫慧琴亦未查獲金項鍊等語。辯護人則以
    依證人曾慧郁、黃丹盈之證述，無法證明被告有搶奪孫慧琴
    之金項鍊，是本案除告訴人孫慧琴之指訴外，並無證據足證
    被告有搶奪犯行，被告之行為充其量僅成立恐嚇取財罪等語
    為被告辯護；經查：
(一)、同案被告黃丹盈駕駛前述車輛，搭載被告於上開時、地前往
    告訴人孫慧琴、曾慧郁任職之「天寶養護之家」，被告於途
    中曾返家拿取柴刀一支藏於身上，抵達天寶養護之家後，黃
    丹盈留在車上等候；被告於門口對曾慧郁表示欲入內尋訪孫
    慧琴，遭曾慧郁拒絕後，即攀爬圍牆入內，至該處二樓走廊
    找孫慧琴，要求孫慧琴代其配偶還債，經孫慧琴當場拒絕，
    被告即取出柴刀一支與孫慧琴發生爭執（並趁孫慧琴來不及
    防備之際，扯下孫慧琴之項鍊），其後柴刀反為孫慧琴奪下
    並被制伏；不知情在外等候之黃丹盈聽聞被告大喊後，亦爬
    牆趕至二樓走廊，為阻止曾慧郁報警，而徒手強將行動電話
    取走，並架住孫慧琴，讓被告得以趁隙脫困，惟陳淑惠仍為
    孫慧琴制伏。後因孫慧琴要求陳淑惠返還金項鍊，被告當場
    脫去上衣，孫慧琴念及姑嫂之情而讓陳淑惠、黃丹盈二人離
    去；被告及黃丹盈於當晚九時十分許，引導警察至臺南市○
    ○路九三巷八二之四號對面「東寧停車場」，在車牌號碼Ｊ
    五─０六六七號自用小客車內，扣得上開曾慧郁所有之行動
    電話一支之事實，業據被告自承在卷（見原審卷第五二頁）
    ，核與告訴人孫慧琴、曾慧郁於檢察官偵查中、原審審理時
    證述之情節相符（見偵卷第五０至五二頁，原審卷第一二七
    至一四０頁），並有柴刀一支、便帽一頂及行動電話一支，
    扣案可資佐證（見警卷第三０頁），其中行動電話業已發還
    告訴人曾慧郁，亦有贓物認領保管單一紙可資為憑（見警卷
    第三一頁），此部分之事實，堪予認定。
(二)、被告於曾慧郁拒絕開門後，隨即逾越「天寶養護中心」所設
    高約一公尺圍牆，進入該該處至二樓走廊，表示兄長陳信忠
    欠債，要求孫慧琴代為償還，孫慧琴表示不知情，且丈夫未
    積欠款項而不從，被告即取出預藏柴刀，往孫慧琴背部、手
    部砍下，並以之架住孫慧琴脖子，趁孫慧琴不及防備之際，
    出手扯下孫慧琴所有之金項鍊一條等情，業據證人即告訴人
    孫慧琴於偵訊及原審結證明確（見偵卷第五０頁、原審卷第
    一二八背面至一二九頁、第一三一頁）。孫慧琴之金項鍊一
    條，經被告扯下後，只餘墜子五個等情，復有孫慧琴於本院
    審理時提出拍照存卷之照片二紙在卷可稽（見本院卷第六八
    頁）。被告陳淑惠於離開「天寶養護中心」之際，因孫慧琴
    要求返還所搶金項鍊，而當眾將上衣脫下，惟仍無所獲之事
    實，業據被告自承在卷（見原審卷第二八頁），核與證人曾
    慧郁、證人即同案被告黃丹盈證述之情節相符（見原審卷第
    一二六頁、第一三五頁）。參酌被告確因孫慧琴要求返還金
    項鍊而脫衣之事實，核與證人孫慧琴證述被告出手行搶金項
    鍊之情節相符。果孫慧琴之金項鍊非遭被告搶走，孫慧琴應
    無要求被告返還，更無徒留墜子而無項鍊致無法佩戴之理；
    足認證人孫慧琴證述內容應為真實，而非出於虛構。告訴人
    孫慧琴與被告為姑嫂關係，若有誣攀之意，斷無讓被告與黃
    丹盈自行離去之理。扣案之柴刀一支，刀刃未經磨利，屬於
    鈍器，有勘驗筆錄一紙在卷為憑（見原審卷第一三二頁），
    其外觀質地堅硬、沈重，客觀上足供凶器所用，亦無疑義。
    此外，復有現場位置照片七紙在卷可參（見警卷第三六至三
    八頁），足認被告確有攜帶凶器、逾越牆垣搶奪金項鍊（不
    含墜子）之事實，堪予認定。
(三)、被告與孫慧琴並無任何債務關係，業據被告自承在卷，縱被
    告與他人有債務之糾紛，亦與告訴人孫慧琴無涉，詎其竟以
    他人之債務為由向告訴人孫慧琴追索，足見被告確有不法所
    有之意圖。
(四)、被告雖辯稱曾當眾脫去上衣，並未查得金項鍊，伊並未搶奪
    金項鍊等語。惟查：
  1.被告確有持刀搶奪孫慧琴所有之金項鍊一條之事實，業如前
    述。
  2.被告於孫慧琴要求返還金項鍊時當眾脫去上衣，終未發現金
    項鍊一節，固經證人孫慧琴、曾慧郁及同案被告黃丹盈證述
    在卷，惟被告當場仍著有內衣、褲子，且未經任何人對其身
    體為檢查一節，亦據證人孫慧琴、曾慧郁及黃丹盈證述在卷
    ；證人孫慧琴且結證稱：「陳淑惠有脫她的衣服讓我檢查，
    但我沒有去搜她褲子口袋」（見偵卷第五一頁）。「我叫他
    把鍊子給我，他不給我，可是我在公司的地上也找不到」（
    見原審卷第一三一頁）；曾慧郁結證稱：「我當天（案發當
    天）確定孫慧琴有戴項鍊，孫慧琴有跟我說她的項鍊被搶走
    ，陳淑惠有脫自己的上衣。（見偵卷第五二頁）；黃丹盈證
    稱「我們走到大廳大門前面，孫慧琴有叫陳淑惠把項鍊還他
    ，陳淑惠就把衣服脫了」、「我們四個人都呆站在那邊，沒
    有人檢查（陳淑惠），後來陳淑惠又把衣服拿起來穿著就走
    了」（見原審卷第一三五頁）。揆諸證人證述內容，可知被
    告固於離開「天寶養護之家」前曾當眾脫去上衣，以證明其
    未搶走孫慧琴之金項鍊；惟其仍著胸罩、褲子，且未經任何
    人檢查所著衣物之事實，亦可認定。按以重約三錢之金項鍊
    ，體積甚微，藏匿容易且不易發現，置於被告所著衣物內並
    非難事，而本案金項鍊自遭被告扯斷後，即一直於被告陳淑
    惠實力支配之下，觀諸被告與孫慧琴爭執、持刀動手行搶、
    反遭孫慧琴奪刀制伏、曾慧郁參與壓制等整個過程，被告並
    無任何拋棄該項鍊之行為，足見該項鍊仍置於被告實力支配
    範圍內，應可確信。從而，被告雖有脫去上衣，自不足資為
    被告之有利認定。
  3.被告雖於警詢、偵查中及原審審理時辯稱伊於案發當日因服
    用精神疾病之藥物，精神狀態不佳等語；惟經原審向被告提
    供之殷建智精神診所函詢結果略以：病患（即被告陳淑惠）
    主要是以失眠、焦慮為主的疾病，很難出現「無法克制」之
    「衝動性行為」，有該診所九十九年十月十五日殷字第００
    九九一０一五號函一紙（見原審卷第六二頁），足見被告服
    用該診所藥物，並不致於產生意思不能自主之行為；參酌案
    發當晚，被告仍可攀爬一公尺餘之牆垣、向人索債、持刀搶
    物、經人要求返還物品而脫衣以示清白等行為，足見意識清
    楚，其行為時精神狀態並未達精神耗弱或心神喪失之程度，
    被告此部分之抗辯亦無足採。
(五)、綜上所述，足認被告持刀搶奪、逾越牆垣之犯行明確，堪予
    認定，應依法論科。
三、按刑法第三百二十五條第一項之搶奪罪，係以意圖為自己或
    他人不法之所有，而用不法之腕力，乘人不及抗拒之際，公
    然掠取在他人監督支配範圍內之財物，移轉於自己實力支配
    下為構成要件。搶奪罪之乘人不備或不及抗拒而掠取財物者
    ，不以直接自被害人手中奪取為限，即以和平方法取得財物
    後，若該財物尚在被害人實力支配之下而公然持物逃跑，以
    排除其實力支配時，仍不失為乘人不備或不及抗拒而掠取財
    物，應成立搶奪罪。申言之，行為人取得動產之行為，如係
    當場直接侵害動產之持有人或輔助持有人之自由意思，而其
    所使用之不法腕力，客觀上尚未達完全抑制動產之持有人或
    輔助持有人自由意思之程度者，應成立搶奪罪。此與行為人
    取得動產之行為，並未當場直接侵害動產之持有人或輔助持
    有人之自由意思者，為竊盜罪不同；與行為人取得動產之行
    為，係當場直接侵害動產之持有人或輔助持有人之自由意思
    ，而其所使用之不法腕力，客觀上已達足以完全抑制動產之
    持有人或輔助持有人自由意思，亦即客觀上足使該被害人喪
    失自由意思，而達於不能抗拒之程度者，為強盜罪，亦不相
    同（最高法院九十六年度台上字第六三二九號判決要旨參照
    ）。被告持柴刀一支砍告訴人孫慧琴之背部及手臂，進而搶
    奪金項鍊一條既遂之事實，業如上述；惟告訴人孫慧琴於被
    告於上開搶奪過程中，不僅未心生畏懼，更因知悉柴刀並不
    鋒利，轉身奪刀，搶下被告持有之柴刀，架在被告脖子上而
    制伏被告等情，業據證人曾慧郁、孫慧琴等結稱在卷，已如
    上述，證人孫慧琴證稱：「（那把刀子架著，你不敢動嗎）
    沒有。因為他先用刀子砍我的背和手，再扯我的鍊子，我就
    把它抓著，不讓他扯」、「他（指陳淑惠）只是作作樣子，
    要嚇我而已，他的目的要錢而已」、「（當時你知道這把刀
    不鋒利，你會不會害怕？）不會。」、「因為我先用背部讓
    他砍，我知道那把刀不利，所以我不怕」「陳淑惠扯我的項
    鍊時，我有抓住他的手，還是被他扯去，後來就扯斷．．，
    扯斷後我就把刀子搶下來，變成我拿刀子架著他，我是從他
    後面一手抓著他的手，一手拿刀子架著他脖子」等語（見原
    審卷第一二八至一三八頁）。參酌上開告訴人孫慧琴證述內
    容，並考諸被告個頭嬌小，告訴人孫慧琴相對高大，告訴人
    孫慧琴於被告行搶過程中，主觀上並未因被告持刀而心生畏
    懼，客觀上仍能轉身奪刀、架住被告，致被告不得不呼救等
    情以觀，足見孫慧琴之自由意思並未完全受被告之行為所抑
    制，揆諸前開判決要旨，被告之行為核與強盜罪之構成要件
    不符。核被告所為，係犯刑法第三百二十六條第一項攜帶凶
    器、逾越牆垣搶奪罪，其持刀命告訴人孫慧琴取款以償債之
    恐嚇行為，應為嗣後之實害即搶奪行為所吸收，不另論罪；
    被告辯護人認被告之行為應係構成刑法第三百四十六條第一
    項之恐嚇取財罪，尚無足採。公訴意旨認此部分涉犯強盜罪
    ，容有誤會，惟起訴之基本社會事實同一，爰依法變更為加
    重搶奪罪。被告有事實欄所載之科刑紀錄，其於有期徒刑執
    行完畢後五年內，再故意犯本件有期徒刑以上之罪，為累犯
    ，應依刑法第四十七條規定加重其刑。
四、原審以被告犯罪事證明確，依上開法文論罪科刑，並審酌被
    告與告訴人孫慧琴係姑嫂關係，其持刀搶奪，對社會治安之
    危害不可謂輕微，犯後矢口否認犯行，態度不佳等一切情狀
    ，量處有期徒刑一年六月，扣案柴刀一支係被告所有，供本
    件犯罪所用之物，應依刑法第三十八條第一項第二款宣告沒
    收。至於扣案便帽一頂雖亦係被告所有，惟非專供犯本案之
    用，且屬日常生活用品，不予宣告沒收。核其認事用法均無
    不合，量刑亦屬適當，被告上訴意旨固以：(一)被告於案發前
    與被害人孫慧琴彼此有嫌隙，又失去兩個至親，及與二哥有
    債務糾紛，因而一時氣憤服用精神科藥物過量至意識不清。
    (二)柴刀是被告於家中發現攜帶至現場，非被告所有。(三)被害
    人孫慧琴於發生爭執後始主張項鍊不見，被害人證詞反覆且
    因親戚關係與被告有心結而一再指控，本案除孫慧琴之指訴
    外無其他證據可證，證詞內容有待明查。(四)檢察署拘票載明
    案由係違反家暴法，轉變為搶奪罪，尚有未合等語；惟查：
    (一)被告辯稱服用精神科藥物過量至意識不清一節，並無足採
    ，已如上述。(二)扣案之柴刀一把，係被告從家裡帶到「天寶
    養護之家」，業據被告於原審自承在卷（見原審卷第一四０
    頁），被告空言否認非其所有，自無足採。(三)孫慧琴之金項
    鍊為被告搶走一節，亦如上述，被告空言否認，亦無足採。
    (四)臺灣臺南地方法院檢察署檢察官以被告涉嫌違反家庭暴力
    防治法簽發拘票拘提被告，固有拘票影本一紙在卷可稽（見
    警卷第五九頁）；惟檢察官偵查結果，認被告涉嫌觸犯強盜
    罪提起公訴，法院審理結果，認被告所犯係搶奪罪，依法變
    更起訴法條論罪科刑，自不受拘票所載罪嫌之拘束。綜上所
    述，上訴人即被告仍執陳詞，否認犯罪，任意指摘原判決不
    當，為無理由，應予駁回。
五、據上論斷，應依刑事訴訟法第三百六十八條，判決如主文。
本案經檢察官謝錫和到庭執行職務。
中    華    民    國   100    年    10    月    26    日
                  刑事第二庭    審判長法  官  葉居正
                                      法  官  陳欽賢
                                      法  官  陳春長
以上正本證明與原本無異。
如不服本判決應於收受送達後10日內向本院提出上訴書狀，其未
敘述上訴理由者，並得於提起上訴後10日內向本院補提理由書（
均須按他造當事人之人數附繕本）「切勿逕送上級法院」。
                                      書記官  邱如
中    華    民    國   100    年    10    月    26    日
附錄論罪科刑法條：
中華民國刑法第325條
（普通搶奪罪）
意圖為自己或第三人不法之所有，而搶奪他人之動產者，處 6
月以上 5 年以下有期徒刑。
因而致人於死者，處無期徒刑或 7 年以上有期徒刑，致重傷者
，處 3 年以上 10 年以下有期徒刑。
第 1 項之未遂犯罰之。
中華民國刑法第326條
（加重搶奪罪）
犯前條第 1 項之罪，而有第 321 條第 1 項各款情形之一者，
處 1 年以上 7 年以下有期徒刑。
前項之未遂犯罰之。